【裁判字號】    97,重訴,185
【裁判日期】    980507
【裁判案由】    拆屋還地
【裁判全文】
臺灣板橋地方法院民事判決             97年度重訴字第185號
原      告  丁○○
訴訟代理人  寅○○
                        之1
訴訟代理人  許朝昇律師
被      告  辰○○
            壬○○○
            癸○○
            丑○○
                        5
            子○○
被      告  甲○○
            戊○○
            卯○○
                        號4樓.
前列三人共同
被      告  丙○○
            乙○○
前列二人共同
訴訟代理人  粘舜權律師
            吳茂榕律師
上列當事人間請求拆屋還地等事件，本院判決如下：
    主      文
原告之訴、追加之訴暨假執行之聲請均駁回。
訴訟費用由原告負擔。
    理      由
一、訴狀送達後，原告不得將原訴變更或追加他訴。但不甚礙被
    告之防禦及訴訟之終結者，不在此限，民事訴訟法第255條
    第1項第7款載有明文。原告於97年11月27日具狀追加被告丙○○、乙○○、壬○○○、癸○○、丑○○、子○○、甲○○、戊○○、葉秋分等人，不甚妨礙本件訴訟終結，揆之前
    開說明，應予准許。
二、按「訴訟標的對於數人必須合一確定而應共同起訴，如其中
    一人或數人拒絕同為原告而無正當理由者，法院得依原告聲
    請，以裁定命該未起訴之人於一定期間內追加為原告。逾期
    未追加者，視為已一同起訴。」、「法院為前項裁定前，應
    使該未起訴之人有陳述意見之機會。」、「第一項未共同起
    訴之人所在不明，經原告聲請命為追加，法院認其聲請為正
    當者，得以裁定將該未起訴之人列為原告。但該原告於第一
    次言詞辯論期日前陳明拒絕為原告之理由，經法院認為正當
    者，得撤銷原裁定。」，民事訴訟法第56條之1 第1 項至第
    3 項定有明文；又按「公同共有人之權利、義務，依其公同
    關係所由規定之法律或契約定之。」、「除前項之法律或契
    約另有規定外，公同共有物之處分，及其他之權利行使，應
    得公同共有人全體之同意。」，亦為民法第828 條第1 項、
    第2 項所明定。再按「原告起訴於當事人適格有欠缺者，係
    屬訴無理由，法院應以判決駁回之，不得認為不合法，以裁
    定形式予以裁判。」，此有最高法院29年抗字第347 號判例
    可參；又「所有權以外之公同共有財產權之爭執，如由公同
    共有人中之一人起訴者，依民法第八百三十一條之規定準用
    同法第八百二十八條第二項規定之結果，除依其公同關係所
    由規定之法律或契約另有規定外，須得其他公同共有人全體
    之同意，始能謂當事人之適格無欠缺。」，亦有最高法院39
    年度台上字第733 號判例可資參照。故若原告起訴之訴訟標
    的屬於原告與其他共有人公同共有之標的，自應以全體公同
    共有人為原告提起訴訟，或經取得其餘公同共有人之同意而
    為原告，並為全體公同共有人之利益而為請求，方能認為其
    當事人之適格並無欠缺。
三、本件原告起訴主張略以：坐落台北縣土城市○○段671、672
    、673、674、675、676、677等地號土地為原告及如起訴狀
    附件一所示全體公同共有人公同共有（按依土地謄本之登記
    內容記載之公同共有人為林熊祥、林衡道、林衡立、林衡肅
    、林衡志、辛○○、己○○、顏春和等人共有，其中土地登
    記謄本上登記姓名之林熊祥、林衡道、林衡立、林衡肅、林
    衡志、顏春和等6人業已死亡，均尚未辦理繼承登記，其繼
    承系統表如起訴狀附件一；原告為前揭土地土地登記名義人
    之一林衡肅之長子，故原告為本件土地公同共有人之一）。
    被告辰○○、丙○○、乙○○所有之建物即門牌號碼台北縣
    土城市○○街26號之建物，被告壬○○○、癸○○、丑○○
    、子○○所有建物即即門牌號碼台北縣土城市○○街28 巷8
    號之建物被告甲○○、戊○○、葉秋分所有建物即即門牌號
    碼台北縣土城市○○街28巷6 號1 樓至4 樓之建物，，有部
    分坐落於原告及全體公同共有人所有之前揭地號之土地上，
    上開所有建物，顯已侵害原告及全體共有人之利益。被告等
    未經原告及全體公同共有人之同意而無權占用系爭土地原告
    則可依民法第767 條規定請求被告遷離系爭土地，並拆除其
    上全部建物，騰空返還系爭土地與原告及全體公同共有人。
    又被告等非法占用系爭土地致系爭土地全體公同共有人無法
    就系爭土地為使用收益，已致生損害於全體公同共有人，原
    告及其他共有人不論本於侵權行為或不當得利之規定，自均
    得請求被告按相當於土地法第97條規定（土地法第105 條準
    用第97條）租金額計算給付損害金與全體公同共有人，自起
    訴狀繕本送達被告之日往前推滿五年之日起至被告返還系爭
    土地之日止，被告辰○○、丙○○、乙○○按年應給付新臺
    幣（下同）215,535 元於原告及全體共有人，被告壬○○○
    、張偉程、丑○○、子○○按年給付623,927 元於原告及全
    體共有人，被告吳阿霞、戊○○、葉秋分按年給付191,632
    元於原告及全體共有人，並由原告代為受領，原告於起訴前
    原要求其他共有人同為本件原告，惟其他共有人無正當理由
    拒絕同為原告，爰併依民事訴訟法第56條之1規 定，聲請鈞
    院命各該未起訴之人於一定期間內追加為本件原告，逾期未
    追加者，依法應視為已一同起訴，並陳明願提供擔保，請求
    宣告假執行等語。被告辰○○則以並未占有系爭土地，亦非
    系爭房屋所有權人，係向訴外人李芳明承租房屋，李芳明已
    過世，原告以土地公告現值之百分之十計算不當得利，並不
    合理，原告無權代其他共有人請求不當得利等語置辯，被告
    丙○○、乙○○則以其父親李芳明以行使地上權之意思占有
    系爭土地，原告未以全體公同共有人提起本訴，當事人不適
    格，原告以土地公告現值之百分之十計算不當得利，並不合
    理，原告無權代其他共有人請求不當得利等語置辯。被告吳
    阿霞、戊○○、卯○○則以系爭房地實際為訴外人葉樹明所
    有，被告僅為出借登記名義人，由葉樹明向林氏家族後代訂
    約購買系爭土地後建築房屋，原告未以全體公同共有人提起
    本訴，當事人不適格等語置辯。
四、本院將原告聲請以裁定命其他公同共有人該未起訴之人於一
    定期間內追加為原告之書狀送達於原告所指之系爭土地之其
    餘公同共有人，並命其於一定期間內表明意見，其中有庚○○具狀：「民法第1164條規定：『繼承人得隨時請求分割遺
    產，但法律另有規定或契約另有訂定者，不在此限。』，除
    非契約另有遺產不得分割之約定，本件原告本得依法請求分
    割遺產，而原告既得隨時請求分割遺產，再透過分割遺產之
    訴訟取得土地之特定部分後，請求無權占用該特定部分之占
    有人返還土地，即無權利無法行使或防衛之情事。又遺產分
    割係就遺產為總括地分割，得採取部分繼承人僅得分財物，
    部分繼承人僅得分土地之分割方法，而不必將每樣遺產平均
    分配予各個繼承人，未必每個繼承人均會分得土地，且縱令
    繼承人均分土地，通常亦僅為土地之特定部分，如准予個別
    公同共有人聲請裁定追加其他公同共有人為原告，將坐落系
    爭土地上之建物全部拆除，如該公同共有人事後未分得全部
    土地，而係分得土地之特定部分，卻將占用其分得特定部分
    以外土地上之建物全部拆除，在其他公同共有人均無意拆除
    該建物，或未有利用計劃前，拆除該建物將減損土地之利用
    價值。再者，本件如強制其他公同共有人追加為共同原告，
    顯然侵害其他公同共有人不提起訴訟之權利，且建物拆除後
    土地將因無利用計劃無閒置，亦無法增進公用利益，最高法
    院37年度上字第6939號判決及77年度台上字第1204號判決，
    係指各共有人已得全體共有人同意之情形下，依據民法第
    828條之規定，全體共有人並無應共同起訴之必要，如強制
    其他公同共有人，追加為原告，顯然侵害其他公同共有人不
    提起訴訟之權利，本件原告如無法得其他公同共有人全體之
    同意，自應於終止公同共有關係後再起訴行使權利為宜，故
    本件原告既於得隨時請求分割遺產之情形下再行主張權利，
    並無追加其他公同共有人為原告之必要」等語。
五、經查，原告起訴之訴訟標的為屬於原告與其餘公同共有人因
    繼承而取得之公同共有土地，依前揭說明，此一就系爭土地
    而有所請求之訴訟，因於全體公同共有人中有必須合一確定
    之情形存在，而必須以全體公同共有人為原告提起訴訟，或
    經其餘公同共有人之同意提起訴訟，其當事人之適格始無欠
    缺，而原告以一人名義起訴，並聲請裁定命其餘公同共有人
    為共同原告，惟有上開系爭土地之公同共有人庚○○以書狀
    表明其不願與本件原告同為本事件之原告，其所具之上述理
    由，以是否提起訴訟仍應以權利人之意願為準，且遺產總括
    進行分割，各繼承人所能分得之遺產尚屬未能確定之狀況，
    而各繼承人對於所可分得之遺產所採取之處理態度不一，在
    未有利用計畫之前，有部分繼承人願意暫時維持目前之使用
    狀況，不能因其不願改變目前之使用狀況即認為不具正當理
    由，故而其不願提起訴訟請求目前占有使用人拆除地上物返
    還土地，亦應認為一種處理所得遺產之方法，不能因其處理
    遺產之方法與其他繼承人意願不同，即認為其作法不具正當
    理由，故應認為庚○○不願與本件原告同為本事件原告之理
    由當屬可採，可認為係有正當理由而得拒絕與本件原告同為
    本事件之原告，故就上述庚○○部分即不得依民事訴訟法第
    56條之1第1項規定，以裁定命其同為本件之原告，故原告聲
    請命其餘公同共有人應與本件原告同為原告而為起訴，就此
    庚○○部分，即不能准許，因而原告不能取得全體公同共有
    人之同意而提起本件訴訟一節，即堪予認定。從而，原告起
    訴時，既未以全體公同共有人為原告提起訴訟，又不能取得
    其餘公同共有人全體之同意，同為原告而為起訴，則本件原
    告之訴之當事人適格即有欠缺，依首揭說明，原告之訴即為
    顯無理由，爰不經言詞辯論，逕以判決駁回之。原告假執行
    之聲請，因訴之駁回而失所附麗，應併予駁回。
六、依民事訴訟法第249條第2項、第78條，判決如主文。
中    華    民    國    98    年    5    月    7     日
                  民事第三庭  法  官  徐玉玲
以上正本證明與原本無異。
如不服本判決，應於送達後20日內向本院提出上訴狀。
中    華    民    國    98    年    5    月    7     日
                              書記官  陳靜怡


司法院資訊處製作；財團法人民間司法改革基金會備份。
